【裁判字號】    99,上,110
【裁判日期】    990323
【裁判案由】    確認管委會委員就任無效
【裁判全文】
臺灣高等法院民事判決                   99年度上字第110號
上  訴  人  丙○○
被 上訴 人  台北小別墅社區公寓大廈管理委員會
追加被告兼
法定代理人  乙○○
被 上訴 人  甲○○
            丁○○
上  二  人
訴訟代理人  戊○○
上列當事人間請求確認管委會委員就任無效事件，上訴人對於中
華民國98年12月22日臺灣士林地方法院98年度訴字第652號第一
審判決提起上訴，並為訴之追加，本院於99年3月9日言詞辯論終
結，判決如下：
    主      文
上訴及追加之訴均駁回。
第二審（含追加之訴）訴訟費用由上訴人負擔。
    事實及理由
一按「訴之變更或追加，非經他造同意，不得為之。但第二百五
  十五條第一項第二款至第六款情形，不在此限」，民事訴訟法
  第446條第1項但書定有明文；另「被告於訴之變更或追加無異
  議，而為本案之言詞辯論者，視為同意變更或追加」，民事訴
  訟法第255條第2項亦定有明文。查上訴人於原審以台北小別墅
  社區公寓大廈管理委員會（下稱系爭管委會）、乙○○、丁○
  ○、甲○○為被告，依系爭管委會民國93年2月14日決議、系
  爭管委會之規約（下稱系爭規約）第3條之規定（原審卷第6、
  14頁），提起確認管委會委員就任無效事件，經原審以98年12
  月22日98年度訴字第652號判決駁回上訴人之請求，上訴人於
  99年1月6日收受判決正本（原審卷第223頁）。上訴人並於99
  年1月8日對系爭管委會、甲○○、丁○○提起第二審上訴，就
  乙○○部分未提起第二審上訴，有其上訴狀載：「上訴人：丙
  ○○、被上訴人一（即被告一）……管理委員會、被上訴人二
  （即被告三）甲○○、被上訴人三（即被告四）丁○○。為不
  服臺灣士林地方法院98年度訴字第652號確認管委會委員就任
  無效事件的判決，謹於法定期間內就原判決之一部提起上訴…
  …：上訴之聲明……二、一審判決被告二乙○○與……管理委
  員會委任關係存在有道理，此部分不上訴……」等語在卷（本
  院卷第7頁）。上訴人於99年2月24日依公寓大廈管理條例第29
  條第2項、第3項、系爭規約第11條之規定，除追加該等訴訟標
  的外，並追加乙○○為被告，主張乙○○、甲○○、丁○○之
  任期祇到98年12月31日止，自99年1月1日起依上開各規定均視
  同解任云云，有上訴人之追加被告聲請狀、筆錄可參（本院卷
  第20-21、24頁）。乙○○雖於言詞辯論期日辯稱：「不同意
  上訴人追加我為被告」云云（本院卷第35頁背面），然上訴人
  上開追加，除於99年2月23日提出民事追加被告聲請狀外，於
  99年3月1日準備程序已就該追加部分為聲明及陳述，並當場交
  付上開書狀繕本予被上訴人等，乙○○、甲○○、丁○○均無
  異議而就該訴訟有所聲明及陳述，有準備程序筆錄載其等陳述
  ：「任職期間係二年，非一年，故尚未過期……」等語在卷可
  憑（本院卷第24頁），依民事訴訟法第197條第1項但書「當事
  人對於訴訟程序規定之違背，得提出異議。但已表示無異議或
  無異議而就該訴訟有所聲明或陳述者，不在此限」之規定，應
  認其瑕疵已補正，乙○○再於言詞辯論期日爭執，即屬無據（
  最高法院97年度台上字第2714號判決參照），是上訴人前揭訴
  之追加，合於法律規定。
二上訴人起訴主張：台北小別墅社區公寓大廈（下稱為系爭社區
  ）區分所有權人大會於93年2月14日決議通過：如社區住戶欠
  繳管理費總金額達新臺幣（下同）2萬元以上，而管理委員會
  主任委員經社區住戶催告後一個月內，仍不將欠繳管理費之住
  戶向法院提起訴訟，則管理委員會主任委員應立即卸職；並明
  定管理費積欠達1萬元以上者，該住戶喪失被選舉權（下稱為
  系爭決議）。另依系爭規約規定：凡擔任委員者應積極參與委
  員會活動，若因故無法參加會議，應事前告知主任委員，否則
  無故連續缺席兩次以上者，即視同放棄委員職務。系爭社區自
  93年3月迄今，計有門牌號碼臺北縣汐止市○○路○段72巷36
  號等約62戶住戶積欠高達約50萬元之管理費未繳。然系爭管委
  會主任委員乙○○經住戶催告後，仍未將欠繳管理費之住戶移
  送法院催討，依上開決議，應立即卸職。又任系爭管委會管理
  委員之被上訴人丁○○自71年至86年間從未繳交管理費，積欠
  管理費18萬元，雖經選任為管理委員，然依上揭決議，其繼續
  就任亦屬無效。另管理委員甲○○連續三次未出席管理委員會
  常會會議，雖找人代理，然此實於法無據。是依系爭規約之規
  定，其管理委員之資格應已喪失等語。爰依系爭決議及規約，
  求為(一)確認被上訴人系爭管委會與乙○○之主任委員委任關係
  不存在、(二)認確被上訴人系爭管委會與被上訴人丁○○、甲○
  ○之管理委員委任關係不存在之判決。
  被上訴人則以：上訴人非系爭社區區分所有建物之區分所有權
  人，無權提起本件訴訟。且系爭決議之區分所有權人會議，係
  由無召集權之上訴人所召集主持，會議出席人數疑遭灌水，決
  議復違反系爭社區規約，其決議自屬無效，則其主張乙○○、
  丁○○因違反系爭決議，而不得擔任社區管理委員會主任委員
  及管理委員云云，於法無據。再系爭管委會進行社區住戶管理
  費之追討，係以前任主委所移交之資料為依據，乙○○亦已依
  受移交之資料對住戶進行催討。另系爭管委會於89年間成立前
  ，社區守望相助會係由建商負責，丁○○為地主戶而受有管理
  費免繳或繳交半費之優待，未積欠任何管理費。至甲○○雖有
  未出席管理委員會會議之情事，然非無故缺席，除已請假外，
  並委由其配偶戊○○出席會議。是縱認系爭決議有效，乙○○
  、丁○○及甲○○亦無違反系爭決議及規約之情事，未喪失主
  任委員或管理委員之資格等語，資為抗辯。
三原審駁回上訴人之請求，上訴人提起上訴，並為訴之追加，聲
  明：
  (一)原判決廢棄。
  (二)上廢棄部分：
    1.確認被上訴人系爭管委會與被上訴人乙○○之主任委員委
      任關係不存在。
    2.確認系爭管委會與被上訴人丁○○、甲○○之管理委員委
      任關係不存在。
  被上訴人、追加被告則聲明：上訴駁回。
  上訴人於原審依系爭決議，請求確認被上訴人系爭管委會與被
  上訴人乙○○之主任委員委任關係不存在部分，已經敗訴確定
  。
四按「確認法律關係之訴，非原告有即受確認判決之法律上利益
  者，不得提起之」，民事訴訟法第247條第1項定有明文。所謂
  有即受確認判決之法律上利益，係指法律關係之存否不明確，
  原告主觀上認其在法律上之地位有不安之狀態存在，且此種不
  安之狀態，能以確認判決將之除去者而言。故確認法律關係成
  立或不成立之訴，苟具備前開要件，即得謂有即受確認判決之
  法律上利益（最高法院42年台上字第1031號、52年台上字第12
  37號、52年台上字第1240號判例意旨參照）。又按，管理委員
  會係指住戶為執行區分所有權人會議決議事項暨公寓大廈管理
  維護工作，互選管理委員若干人設立之組織，住戶則係指公寓
  大廈之區分所有權人、承租人或其他經區分所有權人同意，而
  為專有部分之使用者，公寓大廈條例第3條第8款、第9款分別
  定有明文。查上訴人未具系爭社區區分所有權人之身分，而係
  以區分所有權人之配偶身分居住使用系爭社區區分所有建物之
  專有部分，為其自承屬實（原審卷第206頁）。然上訴人以系
  爭社區住戶之身分提起訴訟，求為確認乙○○、丁○○、甲○
  ○與系爭管委會間之委任關係不存在一節，既為乙○○等人所
  否認，確已影響上訴人身為系爭社區住戶之權益。且被上訴人
  、追加被告間委任關係之存否不明確，已致其私法上之地位及
  權利有不安之狀態存在，該不安狀態延續至今，又得以確認判
  決予以除去。揆諸上開說明，上訴人提起本件確認之訴即有受
  確認判決之法律上利益。
五次按，公寓大廈之住戶非該專有部分之區分所有權人者，除區
  分所有權人會議之決議或規約另有規定外，得被選任、推選為
  管理委員、主任委員或管理負責人，公寓大廈管理條例第29條
  定有明文。惟按，有關區分所有權人會議，除由起造人依公寓
  大廈管理條例第28條之規定召集者外，應由具區分所有權人身
  分之管理負責人、管理委員會主任委員或管理委員為召集人；
  無區分所有權人擔任管理負責人、主任委員或管理委員時，由
  區分所有權人互推一人為召集人，公寓大廈管理條例第25條第
  3項定有明文。又公寓大廈管理委員會為人之組織體，區分所
  有權人會議為其最高意思機關。其區分所有權人會議之召集程
  序或決議方法，違反法令或章程時，依公寓大廈管理條例第一
  條第二項規定，固應適用民法第56條第1項撤銷總會決議之規
  定，由區分所有權人請求法院撤銷區分所有權人會議之決議。
  惟區分所有權人會議如係由無召集權人所召集而召開，既非公
  寓大廈管理委員會合法成立之意思機關，自不能為有效之決議
  ，且在形式上亦屬不備成立要件之會議，其所為之決議當然自
  始完全無決議之效力，亦有最高法院92年度台上字第2517號民
  事判決意旨可資參照。
六上訴人主張：被上訴人丁○○自71年至86年間積欠管理費18萬
  元，依系爭決議應喪失管理委員之資格云云，提出系爭社區93
  年2月14日區分所有權人會議紀錄、存證信函、住戶欠費明細
  等件為證（原審卷第8-13頁）。惟上開93年2月14日區分所有
  權人會議，係由上訴人以系爭管委會主任委員身分所召開一節
  ，為兩造所不爭執，而上訴人未具系爭社區區分所有權人之身
  分，有如上述。揆諸前揭說明，上訴人固得經選任為系爭管委
  會之主任委員，然區分所有權人會議之召集仍須由區分所有權
  人互推一人始得為之。則被上訴人、追加被告抗辯：系爭社區
  93年2月14日區分所有權人會議係由無召集權之上訴人所召集
  ，所為系爭決議應屬無效等語，堪認為實在。系爭決議既屬無
  效，被上訴人丁○○自無因違反區分所有權人會議決議而喪失
  管理委員之資格之情事。上訴人另主張被上訴人甲○○為系爭
  社區管理委員，連續三次未出席管理委員會常會會議，已違反
  系爭規約之規定，其繼續就任應屬無效云云，提出98年3-5月
  份常會會議記錄為證（原審卷第22、23、24頁）。然系爭規約
  第3條規定：「…….凡擔任委員者應積極參與委員活動，若因
  故無法參加會議，應事前告知主任委員，否則無故連續缺席兩
  次以上者，即同放棄委員職務，經委員會議決，可另行遴選適
  任住戶遞補，俾使社區事務能正常推展」云云（原審卷第14頁
  ），顯然須管理委員事前未告知主委且無故連續缺席二次以上
  者，始得視同放棄委員職務。然上開會議記錄均記載被上訴人
  甲○○係由訴外人戊○○代理出席，且甲○○本人並非無故缺
  席，且已請假一節，亦為系爭管委會前任主任委員戊○○陳明
  屬實（原審卷第32頁背面），是甲○○本人雖未出席委員會，
  仍未構成上開規約所規定視同放棄委員職務之條件至明，以上
  ，上訴人依系爭決議、系爭規約之規定，請求確認被上訴人系
  爭管委會與丁○○、甲○○之管理委員委任關係不存在云云，
  即屬無據。
七上訴人於本院依公寓大廈管理條例第29條第2項、第3項、系爭
  規約第11條之規定，主張被上訴人、追加被告等之任期祇到98
  年12月31日，自99年1月1日起均依法視同解任，追加請求確認
  系爭管委會與乙○○之主任委員委任關係不存在、系爭管委會
  與丁○○、甲○○之管理委員委任關係不存在云云。然被上訴
  人、追加被告辯稱其等任期為二年，非一年等語。查系爭管委
  會於98年1月8日選出主任委員乙○○、安全委員甲○○、委員
  丁○○，有會議記錄可參（本院卷第28頁）。苟如上訴人所稱
  主任委員、管理委員之任期均為一年，則系爭管委會須於99年
  1月份選出99年度之主任委員、管理委員等，然系爭管委會於
  99年1月9日係召開「九十八年度第二次區分所有權人會議」（
  本院卷第37頁），未選出99年度之主任委員、管理委員等，由
  此反推被上訴人、追加被告所辯其等之任期為二年等語，尚非
  無據。況系爭社區於91年11月24日住戶大會時表決通過委員會
  為「兩年一任」（原審卷第10頁），上訴人未舉證證明系爭管
  委會嗣後就任期之規定有所變更，其逕依公寓大廈管理條例第
  29條第2項、第3項、系爭規約第11條之規定，主張被上訴人、
  追加被告等之任期祇到98年12月31日，自99年1月1日起均視同
  解任云云，亦屬無據。
八綜上所述，上訴人於原審依系爭決議、系爭規約第3條之規定
  ，請求確認系爭管委會與被上訴人丁○○、甲○○之管理委員
  委任關係不存在，於法無據，應予駁回。原審駁回上訴人請求
  確認系爭管委會與被上訴人丁○○、甲○○之管理委員委任關
  係不存在，核無不合。上訴意旨指摘原判決此部分不當，求予
  廢棄改判，為無理由，應予駁回。上訴人於本院依公寓大廈管
  理條例第29條第2項、第3項、系爭規約第11條之規定，追加請
  求(一)確認被上訴人系爭管委會與乙○○之主任委員委任關係不
  存在、(二)確認系爭管委會與被上訴人丁○○、甲○○之管理委
  員委任關係不存在，於法無據，應併予駁回。
九本件因事證已臻明確，兩造其餘攻擊、防禦方法及所為之立證
  ，經審酌後認與判決之結果不生若何影響，無庸再逐一予以論
  列，合併敘明。
據上論結，本件上訴及追加之訴均為無理由，依民事訴訟法第
449 條第1項、第78條判決如主文。
中    華    民    國    99    年    3     月    23    日
                    民事第十四庭
                        審判長法  官  林金村
                              法  官  王麗莉
                              法  官  湯美玉
正本係照原本作成。
如不服本判決，應於收受送達後20日內向本院提出上訴書狀，其
未表明上訴理由者，應於提出上訴後20日內向本院補提理由書狀
（均須按他造當事人之人數附繕本）上訴時應提出委任律師或具
有律師資格之人之委任狀；委任有律師資格者，另應附具律師資
格證書及釋明委任人與受任人有民事訴訟法第466條之1第1項但
書或第2項（詳附註）所定關係之釋明文書影本。
中    華    民    國    99    年    3     月    24    日
                              書記官  蕭進忠
附註：
民事訴訟法第466條之1（第1項、第2項）：
對於第二審判決上訴，上訴人應委任律師為訴訟代理人。但上訴
人或其他法定代理人具有律師資格者，不在此限。
上訴人之配偶、三親等內之血親、二親等內之姻親，或上訴人為
法人、中央或地方機關時，其所屬專任人員具有律師資格並經法
院認為適當者，亦得為第三審訴訟代理人。

司法院資訊處製作；財團法人民間司法改革基金會備份。
